ACORDAO-COMPLETO-2531841

ACÓRDÃO 1937/2022 ATA 9/2022 - PRIMEIRA CÂMARA

VISTOS, relatados e discutidos estes autos de aposentadoria concedida pelo Ministério da Saúde,
ACORDAM os Ministros do Tribunal de Contas da União, reunidos em sessão da Primeira Câmara, diante das razões expostas pelo Relator, com fundamento no art. 71, inciso III, da Constituição Federal e nos arts. 1º, inciso V, 39, inciso II, e 45 da Lei 8.443/1992, em:
9.1. considerar ilegal o ato de aposentadoria de interesse da sra. Ana Terezinha de Rosso Mancos, recusando seu registro;
9.2. dispensar o ressarcimento das quantias indevidamente recebidas, em boa-fé, pela interessada, consoante o Enunciado 106 da Súmula de Jurisprudência deste Tribunal;
9.3. determinar ao Ministério da Saúde que:
9.3.1. faça cessar, no prazo de 15 (quinze) dias, contado a partir da ciência desta deliberação, os pagamentos decorrentes do ato impugnado, sob pena de responsabilidade solidária da autoridade administrativa omissa, consoante disposto nos arts. 71, inciso IX, da Constituição Federal e 262 do Regimento Interno desta Corte;
9.3.2. dê ciência desta deliberação à sra. Ana Terezinha de Rosso Mancos, alertando-a de que o efeito suspensivo proveniente da interposição de eventuais recursos, caso não providos, não a exime da devolução dos valores indevidamente percebidos após a notificação;
9.3.3. envie a esta Corte de Contas, no prazo de 30 (trinta) dias, por cópia, comprovante de que a interessada teve ciência desta deliberação;
9.4. esclarecer à unidade de origem, com supedâneo no art. 262, § 2º, do Regimento Interno do TCU, que a concessão considerada ilegal poderá prosperar mediante a emissão e o encaminhamento a este Tribunal de novo ato concessório, escoimado da irregularidade apontada nestes autos.

Apreciação, para fins de registro, de aposentadoria concedida pelo Ministério da Saúde.

Primeira Câmara

Ministério da Saúde.

3. Interessada: Ana Terezinha de Rosso Mancos (XXX.963.080-XX).

13.1. Ministros presentes: Jorge Oliveira (na Presidência) e Benjamin Zymler (Relator).
13.2. Ministro-Substituto convocado: Augusto Sherman Cavalcanti.
13.3. Ministro-Substituto presente: Weder de Oliveira.

BENJAMIN ZYMLER

Adoto como relatório, com os ajustes de forma pertinentes, a instrução elaborada no âmbito da Secretaria de Fiscalização de Integridade de Atos e Pagamentos de Pessoal e de Benefícios Sociais (Sefip) , a qual contou com a anuência dos dirigentes da unidade técnica e do representante do Ministério Público nos autos:
"INTRODUÇÃO
Trata-se de ato de aposentadoria, submetido, para fins de registro, à apreciação do Tribunal de Contas da União (TCU) , de acordo com o art. 71, inciso III, da Constituição Federal. O ato foi cadastrado e disponibilizado ao TCU por intermédio do Sistema e-Pessoal, na forma dos arts. 2º e 4º da Instrução Normativa TCU 78/2018.
O ato deste processo pertence ao Ministério da Saúde, Núcleo Estadual no Rio Grande do Norte.
EXAME TÉCNICO
Procedimentos aplicados
Os procedimentos para exame, apreciação e registro de atos de pessoal encontram-se estabelecidos na Instrução Normativa TCU 78/2018 e na Resolução TCU 206/2007.
....................................................................................................................................................................
	Exame das Constatações
Ato: 135754/2020 - Inicial - Interessada: ANA TEREZINHA DE ROSSO MANCOS
Parecer do Controle Interno: considerar o ato legal. 
Constatações e análises: 
0. Ato e-Pessoal em substituição a ato Sisac devolvido de acordo com comunicado da presidência do TCU. Data de encaminhamento do ato Sisac ao TCU: 02/06/2017.
Análise da Equipe Técnica: legal
Ato em substituição a ato SISAC devolvido com entrada original no TCU na data de 2/6/2017.
0. Rubrica '16171 - DECISAO JUDICIAL TRANS JUG APO (Decisão judicial - Outros) ' - R$ 164,42.
Análise da Equipe Técnica: ilegal
O pagamento da rubrica judicial está amparado na decisão proferida na Ação Ordinária 0511060-05.2010.4.05.8400, que tramitou na 7ª Vara do Juizado Especial Federal Cível de Natal/RN (trânsito em julgado em 26/09/2011) , por meio da qual reconheceu a decadência do direito do réu revisar o ato administrativo e julgou parcialmente procedente o pedido, declarando a ilegalidade da exclusão da vantagem pessoal transitória em comento (VP transitória art. 2° MP 1.573-7) nos contracheques da postulante e dos descontos efetuados pelo demandado na remuneração da parte autora, a título de reposição ao Erário. 
Percebe-se claramente que o fundamento utilizado na decisão judicial para revisar o ato administrativo foi o da decadência prevista na Lei 9.784/1999. Referida decisão não tem o condão de afastar a apreciação da legalidade do ato e determinar a exclusão do pagamento da rubrica judicial no valor de R$ 164,42, que se refere ao pagamento de Gratificação de Localidade Especial, paga a servidora desde 1993, quando ela iniciou o exercício de suas atividades no Estado de Roraima, o qual deveria ter sido suspenso, quando de sua remoção para a FUNASA no Rio Grande do Norte, em 2002. 
Neste momento processual, o TCU está apreciando o ato de aposentadoria, que é o início de uma nova relação jurídica entre o servidor e a administração, conforme já decidido pelo STF, decisão proferida no MS 28.604/DF, relator Min. Marco Aurélio, publicada no DJe de 21/02/2013 ('O título judicial há de ter o alcance perquirido não só quanto à situação jurídica do beneficiário - servidor -, mas também ao fato de envolver relação jurídica de ativo, e não de inativo') . 
Além disso, nessa apreciação, conforme jurisprudência do próprio STF (Súmula Vinculante 3) , não são assegurados o contraditório e a ampla defesa quando da decisão puder resultar anulação ou revogação de ato administrativo que beneficie o interessado, exceto, nos casos em que o ato tenha ingressado no TCU há mais de cinco anos, quando ele será considerado registrado de forma tácita, o qual poderá ser submetido a revisão de ofício, conforme entendimento proferido no Acórdão 122/2021-TCU-Plenário, relator: Ministro Walton Alencar, bem como do STF, nos autos do RE 636.553. 
O TCU já se pronunciou em caso semelhante envolvendo pagamento de rubrica judicial amparada em decisão judicial que suspendeu as determinações contidas no item 9.3.3. do Acórdão 809/2004-TCU-Primeira Câmara. A UFSC, em cumprimento dessa decisão, começou a notificar os servidores que considerava enquadrados na situação, a partir do ano de 2005. Feito isso, o Sindicato dos Trabalhadores da Universidade Federal de Santa Catarina recorreu à Justiça (processo 2006.72.00.009358-8) , obtendo decisão favorável ao seu pleito, restabelecendo o pagamento daquela parcela. O fundamento utilizado foi o da decadência administrativa (art. 54 da Lei 9.784/1999) . No entanto, o TCU, no momento do julgamento do ato de aposentadoria de servidor favorecido pela decisão judicial no referido processo, decidiu pela ilegalidade do pagamento, bem como determinou que a UFSC suspendesse o pagamento da rubrica judicial (Acórdão 5246/2014-TCU-Segunda Câmara, relator: Ministro José Jorge; Acórdão 5794/2014-TCU-Segunda Câmara, relator: Ministro Aroldo Cedraz; Acórdão 11790/2020-TCU-Primeira Câmara) . 
Dessa forma, cabe determinação ao Núcleo Estadual do Ministério da Saúde do Rio Grande do Norte no sentido de exclusão da rubrica judicial no valor de R$ 164,42, por não encontrar amparo legal para o seu pagamento.
0. Rubrica '82107 - VPNI ART.62-A LEI 8112/90 - AP (Vantagem de caráter pessoal - VPNI art. 62-A Lei 8.112/90) ' - R$ 921,00.
	Análise da Equipe Técnica: legal
A concessão da vantagem de quintos ou décimos está em consonância com a jurisprudência deste Tribunal e os critérios das Leis 8.911/1994 e 9.624/1998 (os períodos anteriores a 8/4/1998 são suficientes para a incorporação da vantagem de quintos) .
O quadro resumo de ocorrências e, quando for o caso, o detalhamento da norma legal e da jurisprudência para as inconsistências acima elencadas encontra-se no anexo II dessa instrução. 
Encaminhamento do ato: 
Considerar ILEGAL e recusar registro do ato de aposentadoria de ANA TEREZINHA DE ROSSO MANCOS do quadro de pessoal do MINISTÉRIO DA SAÚDE, com base nos arts. 71, inciso III, da Constituição Federal, 1º, inciso V, e 39, inciso II, da Lei 8.443/1992 e 260, § 1º, do Regimento Interno. 
....................................................................................................................................................................
CONCLUSÃO
A abrangência e a profundidade das verificações levadas a efeito fundamentam convicção de que o ato 135754/2020 pode ser apreciado pela ilegalidade, em razão das irregularidades apontadas no item Exame das Constatações desta instrução, que representam afronta à legislação e à jurisprudência de referência.
PROPOSTA DE ENCAMINHAMENTO
Ante o exposto, com fundamento nos arts. 71, inciso III, da Constituição Federal, 1º, inciso V, e 39, incisos I e II, da Lei 8.443/1992 e 260 do Regimento Interno do Tribunal de Contas da União, propõe-se: 
considerar ILEGAL e recusar registro do ato de aposentadoria de ANA TEREZINHA DE ROSSO MANCOS do quadro de pessoal do MINISTÉRIO DA SAÚDE;
com fulcro no art. 262, caput, do Regimento Interno deste Tribunal, determinar ao MINISTÉRIO DA SAÚDE que: 
emita novo ato, livre da irregularidade ora apontada, em substituição ao ato de aposentadoria de ANA TEREZINHA DE ROSSO MANCOS, submetendo-o a nova apreciação por este Tribunal, na forma do artigo 260, caput, também do Regimento;
no prazo de trinta dias, contados da ciência da decisão, envie a este Tribunal documentos comprobatórios de que a interessada cujo ato foi impugnado está ciente do julgamento deste Tribunal;
dispense a devolução dos valores indevidamente recebidos de boa-fé até a data da ciência, pelo MINISTÉRIO DA SAÚDE, do acórdão que vier a ser proferido, com base no Enunciado 106 da Súmula da Jurisprudência do TCU;
promova a exclusão, no prazo 15 (quinze) dias, contados a partir da ciência desta deliberação, sujeitando-se a autoridade administrativa omissa à responsabilidade solidária, da rubrica apontada em face de manifesta ilegalidade, uma vez que o seu pagamento não encontra respaldo na jurisprudência deste Tribunal;
dê ciência, no prazo de quinze dias, contados da notificação, do inteiro teor desta deliberação à interessada, alertando-a de que o efeito suspensivo proveniente da interposição de eventuais recursos junto ao TCU não a exime da devolução dos valores percebidos indevidamente, caso o recurso não seja provido;
informe o teor do acórdão que vier a ser prolatado, encaminhando ao TCU, no prazo de trinta dias, comprovante da data de ciência pela interessada, nos termos do art. 4º, § 3º, da Resolução TCU 170/2004."
É o relatório.

não há.

Procurador Sergio Ricardo Costa Caribé.

APOSENTADORIA. INCLUSÃO, NOS PROVENTOS, DE GRATIFICAÇÃO ESPECIAL DE LOCALIDADE, PRÓPRIA DE SERVIDORES ATIVOS. ILEGALIDADE. NEGATIVA DE REGISTRO. DETERMINAÇÕES.

APOSENTADORIA (APOS)

Secretaria de Fiscalização de Integridade de Atos e Pagamentos de Pessoal e de Benefícios Sociais (Sefip).

Em exame, a aposentadoria da sra. Ana Terezinha de Rosso Mancos, ex-servidora do Núcleo Estadual do Ministério da Saúde no Rio Grande do Norte (NEMS/RN) .
2.	Instruindo o feito, a Secretaria de Fiscalização de Integridade de Atos e Pagamentos de Pessoal e de Benefícios Sociais (Sefip) propugna a negativa de registro do ato em face da inclusão, nos proventos, de parcela referente à Gratificação de Localidade Especial (GEL) , própria de servidores ativos.
3.	O Ministério Público, em cota singela, põe-se de acordo.
4.	Acompanho, por seus fundamentos, expostos no relatório que antecede este voto, as conclusões da unidade técnica.
5.	De fato, a Gratificação Especial de Localidade, originalmente prevista no art. 17 da Lei 8.270/1991, foi extinta pela Lei 9.527/1997, que, em seu art. 2º, dispôs (grifei) :
"Art. 2º Ficam extintas as gratificações a que se referem o item VI do Anexo II do Decreto-Lei nº 1.341, de 22 de agosto de 1974, o item V do Anexo IV da Lei nº 6.861, de 26 de novembro de 1980, o Anexo I do Decreto-Lei nº 1.873, de 27 de maio de 1981, e o art. 17 da Lei nº 8.270, de 17 de dezembro de 1991.
§ 1º A importância paga em razão da concessão das gratificações a que se refere o caput deste artigo passa a constituir, a partir da publicação desta Lei e em caráter transitório, vantagem pessoal nominalmente identificada, sujeita exclusivamente a atualização decorrente de revisão geral da remuneração dos servidores públicos federais.
§ 2º A vantagem a que se refere o parágrafo anterior não se incorpora aos proventos de aposentadoria e pensões, extinguindo-se o seu pagamento na hipótese em que o servidor passar a ter exercício, em caráter permanente, em outra localidade não discriminada expressamente nas normas vigentes a época de sua concessão."
6.	Pois bem, é certo que a sra. Ana Terezinha de Rosso Mancos obteve, mediante sentença judicial lavrada em 2011 (peça 3, p. 29-37) , o direito de conservar a GEL (então paga sob a forma de VPNI) em seus vencimentos, dada a inércia dos gestores do NEMS/RN em promover - tão logo a ex-servidora, transferida de uma região de fronteira, foi lotada na sede do órgão - sua supressão.
7.	Essa sentença, contudo, perdeu eficácia com a inativação da interessada, ocorrida em 2016. É que, nos exatos termos da Lei, "a vantagem [...] não se incorpora aos proventos de aposentadoria".
8.	Assim, é mesmo irrelevante o fato de haver sentença judicial assegurando a manutenção da parcela nos vencimentos da ex-servidora, porquanto essa sentença não cuidou de proventos, mas exclusivamente da situação da reclamante quando ainda em atividade.
9.	Com efeito, o instituto jurídico dos vencimentos, aplicável aos servidores ativos, não se confunde com o instituto jurídico dos proventos, aplicável aos aposentados. Descabe, pois, cogitar a existência de eventual direito à extensão automática, para o benefício previdenciário, de vantagens sabidamente irregulares percebidas na atividade, como fez o NEMS/RN.
10.	O ponto, inclusive, já foi tratado pelo Supremo Tribunal Federal. No MS 30.725, por exemplo, o Ministro Gilmar Mendes anotou (grifei) :
"Nesse sentido, a coisa julgada deveria ser invocada, a princípio, para efeitos de pagamento de vencimentos, o que não significa, necessariamente, que essa proteção jurídica se estenda, desde logo, para o cálculo dos proventos, o qual deve ser analisado caso a caso, sob pena de reconhecer-se a perpetuação de um direito declarado a ponto de alcançar um instituto jurídico diverso: o instituto dos proventos" (Segunda Turma, julgado em 29/9/2015) .
11.	Ilegal, pois, a concessão em exame.
	Diante do exposto, voto no sentido de que o Tribunal adote a deliberação que ora submeto a este Colegiado.
TCU, Sala das Sessões Ministro Luciano Brandão Alves de Souza, em 5 de abril de 2022.
BENJAMIN ZYMLER 
Relator